【裁判字號】    97,上易,1000
【裁判日期】    970814
【裁判案由】    毀損
【裁判全文】
臺灣高等法院刑事判決                97年度上易字第1000號
上  訴  人  臺灣板橋地方法院檢察署檢察官
被      告  乙○○（原名廖乙○○）
            甲○○
共      同
選任辯護人  連耀霖律師
上列上訴人因被告等毀損案件，不服臺灣板橋地方法院96年度易
字第3454號，中華民國97年3月9日第一審判決（起訴案號：臺灣
板橋地方法院檢察署95年度偵字第28853號），提起上訴，本院
判決如下：
    主  文
上訴駁回。
    理  由
一、公訴意旨略以：緣丙○○前因被告乙○○（原名廖乙○○）
    積欠渠票款債務新臺幣（下同）300000元，而於民國85年5
    月間，向臺灣板橋地方法院聲請扣押被告乙○○在被告甲○○經營之力欣會計稅務事務所（址設臺北縣板橋巿新海路72
    巷52號2樓）任職支領薪津之3分之1，並交由渠收取，迄至
    全部債權額清償為止獲准，且已收取乙○○同年6月份、7
    月份、8月份薪津各7,000元，合計21,000元，惟乙○○復於
    同年8月31日離職，同法院民事執行處即於同年9月26日以85
    年度民執洪字第4409號通知丙○○、乙○○及力欣會計稅務
    事務所撤銷上揭扣押收取之執行命令。嗣乙○○又於91年間
    復職受僱於甲○○記帳及報稅代理業務人事務所（原力欣會
    計稅務事務所，址設同上），而丙○○於95年6月間查悉上
    情後，乃再向臺灣板橋地方法院申請扣押乙○○在該事務所
    任職支領勞務報酬3分之1，詎乙○○唯恐其薪資又遭扣押，
    竟與甲○○共同基於意圖損害債權人債權之犯意聯絡，由甲○○向同院虛偽陳報乙○○已於95年6月10日離職之不實事
    項，藉此隱匿乙○○之財產，致使丙○○無法強制執行扣押
    收取乙○○在該事務所所支領之勞務報酬。因認被告二人所
    為，均涉犯刑法第356條之損害債權罪嫌云云。
二、按犯罪事實應依證據認定之，無證據不得認定其犯罪事實；
    又不能證明被告犯罪者，應諭知無罪之判決，刑事訟訴法第
    154條第2項、第301條第1項分別定有明文。又告訴人之告訴
    ，係以使被告受刑事訴追為目的，是其陳述是否與事實相符
    ，仍應調查其他證據以資審認，最高法院52年度台上字第
    1300號著有判例可資參照。次按刑事訴訟法上所謂定犯罪事
    實之證據，係指足以認定被告確有犯罪行為之積極證據而言
    ，該項證據自須適合於被告犯罪事實之認定，始得作為斷罪
    之資料，而認定不利於被告之事實，須依積極證據，苟積極
    證據不足為不利於被告事實之認定時，即應為有利於被告之
    認定，更不必有何有利之證據；事實審法院對於證據之取捨
    ，依法雖有自由判斷之權，然積極證據不足證明犯罪事實時
    ，被告之抗辯或反證縱屬虛偽，仍不能以此資為積極證據應
    予採信之理由；最高法院29年上字第3105號、30年上字第
    482、816號亦分別著有判例可資參照。且刑事訴訟上證明之
    資料，無論其為直接證據或間接證據，均須達於通常一般之
    人均不致於有所懷疑，而得確信其為真實之程度，始得據為
    有罪之認定，若其關於被告是否犯罪之證明未能達此程度，
    而有合理性懷疑之存在，致使無從形成有罪之確信，根據「
    罪證有疑、利於被告」之證據法則，即不得遽為不利被告之
    認定，最高法院亦著有76年度台上字第4986號判例意旨可資
    參照。
三、證據能力：按被告以外之人於審判外之陳述，雖不符前4條
    之規定，而經當事人於審判程序同意作為證據，法院審酌該
    言詞陳述或書面陳述作成時之情況，認為適當者，亦得為證
    據。當事人或辯護人於法院調查證據時，知有第159條第1項
    不得為證據之情形，而未於言詞辯論終結前聲明異議者，視
    為有前項之同意。刑事訴訟法第159條之5定有明文。本案被
    告二人及其辯護人於本院審理時對於檢察官所提各項證據方
    法之證據能力除上述一、二部分外，均表示「沒意見」，且
    本案言詞辯論終結前，被告二人並未爭執被告以外之人於審
    判外之言詞或書面陳述，無證據能力，揆諸上開規定，應認
    被告二人及其辯護人已同意上開各該證據方法得作為證據，
    而本院審酌上開各該證據均非非法取得之證據，並無證據力
    明顯過低之情形，復經本院於審判期日就上開證據依法進行
    調查、辯論，依法自有證據能力，附此敘明。
四、訊據被告乙○○、甲○○二人堅決否認有上揭犯行，被告乙○○辯稱：伊於95年6月間確實因生病自力欣會計事務所離
    職，至95年底始因身體漸為康復再行回到原工作場所工作，
    伊並無毀損債權之犯意，伊並沒有在德平實業有限公司（下
    稱德平公司）上班，係因為生病需要看病，才將勞健保掛在
    德平公司等語，被告甲○○則辯稱：被告乙○○在95年3月
    跟伊提起因患有婦女病欲離職，但伊說要幫忙趕帳趕到5月
    31日再離職，趕完帳後被告乙○○又跟伊提起，所以就在6
    月10日離職，伊向法院陳報被告乙○○於95年6月10日離職
    ，並無故意陳報不實而有毀損債權之行為等語。
五、本件公訴人認被告乙○○、甲○○二人涉犯毀損債權罪嫌，
    無非以告訴人丙○○指訴，證人鄭鈺君、施陳真香之證述，
    佐以卷附告訴人聲請准許扣押收取之民事書狀、原審95年5
    月9日瑞民執洪字第4409號函、原審民事執行處85年9月5日
    85年度民執洪字第4409號函、力欣會計稅務事所出具之申請
    書、原審85年度民執洪字第4409號95年9月26日執行調查筆
    錄、原審執行處85年9月26日85年度民執洪字第4409號通知
    、原審95年6月21日板院輔95執明字第18159號執行命令、甲○○記帳及報稅代理業務人事務所出具之扣押薪資債權陳報
    或聲明異議狀、原審95年7月31日板院輔95執明字第18159
    號通知、勞工保險局95年9月28日保承資字第09510336840號
    書函所附勞工保險被保險人投保資料表各1件等為其論據。
六、惟經查：
（一）告訴人前於85年5月間，以被告乙○○積欠伊票款債務30
      萬元，向原審聲請扣押收取被告乙○○在力欣會計稅務事
      務所任職支領之薪津獲准，並已收取合計21,000元，嗣因
      被告2人分別向原審申請被告乙○○已於85年8月31日離職
      ，致原審據以撤銷原核發之扣押收取執行命令等情，固有
      卷附告訴人聲請准許扣押收取之民事書狀、原審95年5月9
      日瑞民執洪字第4409號函、原審民事執行處85年9月5日85
      年度民執洪字第4409號函、力欣會計稅務事所出具之申請
      書、原審85年度民執洪字第4409號95年9月26日執行調查
      筆錄、原審執行處85年9月26日85年度民執洪字第4409號
      通知各1份等附卷足憑。而告訴人於95年6月間，再向原審
      聲請扣押被告乙○○在甲○○記帳及報稅代理業務人事務
      所任職支領之勞務報酬，惟因被告甲○○陳報被告乙○○
      已於95年6月10日離職，以致無法強制執行被告乙○○之
      前開勞務報酬之事實，亦有原審95年6月21日板院輔95執
      明字第18159號執行命令、甲○○記帳及報稅代理業務人
      事務所出具之扣押薪資債權陳報或聲明異議狀、原審95
      年7月31日板院輔95執明字第18159號通知各1份等附卷可
      稽。
（二）按刑法第356條損害債權罪，係以債務人於將受強制執行
      之際，意圖損害債權人之債權，而毀壞、處分或隱匿其財
      產，為構成要件。職是本案之主要關鍵厥為被告甲○○於
      收受原審95年6月21日板院輔95明字第18159號執行命令時
      ，被告乙○○係否在被告甲○○經營之力欣會計事務所工
      作，亦即被告甲○○於95年6月29日具狀呈報被告乙○○
      已於95年6月10日離職一節係否與事實相符？
（三）告訴人丙○○固於原審偵查中陳稱被告乙○○於95年間均
      在被告甲○○之會計事務所上班，於原審審理時亦證稱：
      在95年7月21日伊有到被告甲○○之辦公室，伊假裝油漆
      工程，要請他們委任記帳，目的是要看被告乙○○有沒有
      在那裡上班，蕭嘉真拿一張名片給伊，伊假裝跟他討價還
      討，被告乙○○當時坐在辦公室內，怎麼樣位置伊不清楚
      ，伊偷瞄一下就走了云云；然揆諸上揭最高法院52年度台
      上字第1300號著有判例意旨，告訴人之陳述是否與事實相
      符，仍應調查其他證據以資審，是告訴人此部分指訴，在
      無其他佐證之前提下，於法已不能遽以採信；況依告訴人
      所陳，其僅瞄一眼，究被告乙○○在被告甲○○之辦公室
      做何事並不得而知，顯無法遽此推理被告乙○○即係在該
      處上班，況參以被告甲○○亦陳稱因伊對被告乙○○不錯
      ，被告乙○○平時會回辦公室來看他等語，是告訴人此部
      分指訴，顯非適合於被告等被訴犯行之證明。
（四）第查，證人鄭鈺君於偵查中結證稱：伊從95年9月份開始
      在甲○○記帳及報稅代理義務人事務工作，擔任會計員，
      伊認識被告乙○○，乙○○是在95年底或是96年初左右在
      甲○○事務所上班，伊到職後是偶爾會看到乙○○，事務
      所忙的話會過來幫忙等語（見95年度偵字第28853號偵查
      卷第56頁）；證人蕭嘉真於偵查中亦結證稱：伊受聘於甲○○，從88年一直在甲○○記帳及報稅代理務人事務所工
      作，伊認識被告乙○○，乙○○曾經在甲○○事務所上班
      ，是從91年到95年5月底辦理營利事業綜合所得稅申報結
      束後離職，因為辦理營利事業綜合所得稅是事務所比較重
      要的業務，且她好像有一些婦女病，所以向事務所辦理離
      職等語（見同上偵查卷第54、55頁）；互核上開證人鄭鈺
      君、蕭嘉真二人所證，被告乙○○既於95年5月底已離職
      ，則被告甲○○向原審陳報被告業已於95年6月10日離職
      一節，即無何陳報不實，而被告乙○○縱嗣於95年底96
      年初再回到力欣會計事務所上班，然查斯時並無強制執行
      事件繫屬於法院，當無將受強制執行之際問題，即無法遽
      以刑法之毀損債權罪名相繩。
（五）又德平公司之負責人即證人施陳真香固曾於偵查中證稱：
      被告乙○○不是伊的員工，德平公司是由伊姪兒甲○○幫
      忙報稅作帳，乙○○在95年6月28日在德平公司申報勞工
      保險，伊並不知道，這部分係由伊姪兒在做的等語（見同
      上偵查卷第77、78頁），而被告乙○○於91年11月25日至
      95年6月29日之勞工保險投保單位為甲○○稅務會計記帳
      代理人，然於95年6月28日始轉至德平公司一情，固有卷
      附勞工保險局95年9月28日保承資字第09510336840號書函
      所附勞工保險被保險人投保資料表1件可憑。然查，被告
      乙○○供稱：伊並沒有在德平公司上班，係因為生病需要
      看病，才將勞健保掛在德平公司等語，核與被告甲○○所
      陳相符，而被告乙○○於95年6月10日離職，雖遲於95年6
      月29日始辦理勞保退保，然員工到、離職，公司未依規定
      辦理勞保加、退保，此固與勞保相關規定不合，然於法究
      不能遽此即推論被告乙○○於95年6月10日尚未離職或其
      主觀上有何損害債權人債權之意圖。至被告乙○○、德平
      公司之負責人施陳真香此部分是否另涉刑責，應另由檢察
      官依法偵查處理，附此敘明。
七、綜合以上各節以析，被告甲○○、乙○○二人所辯尚非顯違
    常情，洵堪採信，而依據公訴人所提出之前開證據，尚不能
    證明被告甲○○、乙○○二人有毀損債權之犯行，在客觀上
    既未達於通常一般之人均不致於有所懷疑，而得確信被告甲○○、乙○○二人確曾犯罪之程度，而有前開所述合理懷疑
    之存在，揆諸上開最高法院判例意旨，本件即無從使本院形
    成對被告甲○○、乙○○二人有罪之確信。此外，復查無其
    他積極證據足資證明被告甲○○、乙○○二人有毀損債權之
    犯行。
八、原審因以不能證明被告甲○○、乙○○二人犯罪，而為被告
    甲○○、乙○○均無罪之諭知，於法核無違誤。
九、檢察官循告訴人之請求上訴意旨雖以：（一）被告乙○○於
    偵查中坦承其自91年起至96年偵查出庭日止，均在被告甲○○的事務所上班；且告訴人於95年7月21日至被告甲○○事
    務所時，被告乙○○在該處工作。（二）被告乙○○於原審
    審理中供稱並未在德平公司，竟於95年6月28日將勞工保險
    轉進德平公司，顯亦與被告甲○○有共同偽造文書詐騙勞保
    局之犯行；（三）被告甲○○於原審審理中自承，被告乙○○於95年6月10日後，多少仍有拿一些工作給被告乙○○做
    ，就是德平公司的帳務及傳票，會付幾千元給被告乙○○等
    語，足見被告乙○○於95年6月10日後仍有為被告甲○○事
    務所做一些德平公司帳務工作，並收取被告甲○○所支付之
    薪資云云。惟查（一）被告乙○○於偵查中從未供稱其自91
    年起至96年偵查出庭日止，均在被告甲○○的事務所上班等
    語，被告乙○○於偵查中就有關其在被告甲○○事務所上班
    期間之訊問係稱：「證人蕭嘉真所稱其自91年至95年5月底
    辦營利事業綜合所得稅申報結束後離職係實在」、「我到95
    年年底又到甲○○事務所上班到現在」等語（見28853號偵
    查卷第55至57頁）；另告訴人所稱其於95年7月21日至被告
    甲○○事務所時，被告乙○○在該處工作云云，縱認屬實亦
    與本案被告甲○○、乙○○二人本案被訴之事實無何關連，
    蓋如上述，本案之關鍵厥為被告甲○○於95年6月29日具狀
    呈報被告乙○○已於95年6月10日離職一節係否與事實相符
    ？果被告乙○○確於95年6月10日離職後，嗣再復職，而於
    95年7月21日被告訴人在被告甲○○事務所見著，亦與常理
    無所悖離，其時間點亦與本案無關；（二）有關被告乙○○
    並未在德平公司而將勞工保險登記在德平公司一節，已經本
    院詳述如上述理由六（五），茲不再贅；（三）被告甲○○
    雖於原審審理中曾自承，被告乙○○於95年6月10日後，多
    少仍有拿一些工作給被告乙○○做，就是德平公司的帳務及
    傳票，會付幾千元給被告乙○○等語（見原審卷第93、94
    頁），惟被告甲○○並未供明其拿一些工作給被告乙○○做
    之時間究係何時，檢察官亦未能舉證被告甲○○拿工作給被
    告乙○○做之時間究係何時；惟綜參上引證人鄭鈺君、蕭嘉
    真於偵查中之證述，及所得稅法第71條、第67條、加值型及
    非加值型營業稅法第35條、加值型及非加值型營業稅法施行
    細則第38條之1等之規定，足見被告乙○○在被告甲○○事
    務所所負責之業務為辦理營利事業綜合所得稅申報，該等工
    作依規定於95年5月底即辦理完畢，益證被告乙○○自陳被
    告甲○○係於95年7月以後方有拿一些德平公司的帳務工作
    給伊作等語（見97年7月25日辯護意旨狀第2頁），互核相符
    非不可採信；被告乙○○既係在95年7月之後方自被告甲○○處取得德平公司的帳務工作並受有報酬，其與本案之關鍵
    即被告甲○○於95年6月29日具狀呈報被告乙○○已於95年6
    月10日離職一節係否與事實相符？一節，亦無何關連。在在
    足證檢察官上述上訴理由所陳各節，並無可採。其執此任意
    指摘原判決不當，求予撤銷改判，為無理由，應予駁回。
據上論斷，應依刑事訴訟法第368條，判決如主文。
本案經檢察官游明仁到庭執行職務。
中    華    民    國    97    年    8    月    14    日
                  刑事第二十庭審判長法  官  楊貴雄
                                    法  官  林立華
                                    法  官  林銓正
以上正本證明與原本無異。
不得上訴。
                                    書記官  陳玲憶
中    華    民    國    97    年    8     月    14    日


司法院資訊處製作；財團法人民間司法改革基金會備份。
